【裁判字號】    92,上訴,86
【裁判日期】    920327
【裁判案由】    妨害自由
【裁判全文】
臺灣高等法院高雄分院刑事判決                      九十二年度上訴字第八六號
    上  訴  人
    即  被  告  甲○○
    選任辯護人  陳昆和律師
                李慧千律師
右上訴人因妨害自由案件，不服臺灣高雄地方法院九十一年度訴字第二六七號中華民
國九十一年十二月十一日第一審判決（起訴案號：臺灣高雄地方法院檢察署九十年度
偵字第八六０五號），提起上訴，本院判決如左：
      主  文
上訴駁回。
      事  實
一甲○○為乙○○前女友，因與乙○○交往期間有金錢糾紛，於民國九十年三月二十
  一日下午四時十分許，甲○○與其兄柯宏璋（業經判刑確定），在高雄市○○○路
  四五九巷口，恰見乙○○駕駛其所有車牌號碼Ｎ九─八三０三號自小客車搭載女友
  方玉如出遊，甲○○乃與柯宏璋共同基於剝奪人之行動自由，使乙○○返還欠款之
  犯意聯絡，趁乙○○與方玉如下車購物之際，由柯宏璋先持所有小剪刀一把，上前
  抵住乙○○脖子，並以「如不照我的意思做，就要刺瞎你雙眼」等語脅迫二人，致
  乙○○、方玉如不敢抗拒，而依柯宏璋之要求返回車內，甲○○與柯宏璋並隨同入
  車，由柯宏璋坐在右前駕駛坐旁，持上開剪刀脅迫乙○○駕駛上開汽車沿高雄市區
  街道行駛，甲○○則在後座看守方玉如，柯宏璋並向乙○○恐嚇稱：積欠甲○○之
  新臺幣（下同）一百萬元，須準備款項還錢，否則要將押其至觀音山活埋等語，致
  乙○○心生畏懼，擬賣車還款解圍，乃將車行至右昌一巷五十一之一號甲○○之友
  人楊證議住處前，由甲○○出面與楊證議之家人接洽買賣該車事宜，柯宏璋則喝令
  乙○○停車，並強行取走上開汽車鑰匙，不讓乙○○、方玉如離去。嗣因方玉如佯
  稱欲與友人聯絡修車之事，乘機撥打行動電話與林奕全求救，請其代為報警，警方
  接獲通報後於同日下午四時五十分許，循線在上開右昌一巷附近當場逮捕柯宏璋，
  並在柯宏璋身上查扣上開小剪刀一把，前後剝奪乙○○、方玉如行動自由四十分許
  。
二案經高雄市政府警察局楠梓分局移送臺灣高雄地方法院檢察署檢察官偵查起訴。
      理  由
一訊據被告甲○○固坦承與其兄柯宏璋，於右揭時地，遇見乙○○駕駛上開汽車搭載
  方玉如，並與其兄進入乙○○之車內，自該路段駛至右昌一巷附近為警查獲之事實
  ，惟否認與柯宏璋共同妨害乙○○、方玉如二人行動自由犯行，辯稱：當日伊與兄
  柯宏璋在家巷口遇見乙○○、方玉如，一起坐乙○○的車去拿衣服，伊兄長沒有拿
  東西抵住乙○○的脖子，也沒有強迫陳、方二人上車，在車上亦無恐嚇乙○○還錢
  之事云云。
二經查；
(一)右揭事實，業據告訴人乙○○於警訊中指述綦詳（見九十年度偵字第五九四四號偵
  查卷第五頁反面至第九頁），且共犯柯宏璋於警訊中自承：伊有恐嚇乙○○如不交
  付一百萬元，要將他們押到觀音山活埋，但只是說說氣話而已（見同上卷第三頁至
  第四頁），於原審審理時亦供稱：伊在車上確有質問告訴人欠被告一百萬元要如何
  交代等語（見原審九十年度訴字第一一四九號卷第二一五頁），核與證人即在場之
  被害人方玉如警訊時所證述：當日伊與乙○○在左營大路四五九巷口下車購物，被
  告與柯宏璋共騎機車將伊等攔下，柯宏璋手持利器押伊等上車，柯宏璋在車內對乙
  ○○表示其妹先前所賺的錢都交給乙○○，已超過一百萬元，要乙○○還錢，否則
  要將伊二人載到觀音山活埋，伊很害怕，在車行至右昌街九二巷口，伊向柯宏璋佯
  稱欲與友人聯絡修車之事，下車乘機撥打行動電話予友人林奕全求救，請友人代為
  報警，嗣於警員到場查獲柯宏璋時，伊與乙○○仍被限制在車旁，汽車鑰匙亦被柯
  宏璋拿走等語（見同上偵查卷第十一頁至第十三頁）；於偵查中所證述：被告跟她
  哥哥在車上講說要把伊等押到觀音山活埋，他們在左營大路把伊等押上車，被告確
  有要求乙○○返還一百萬元等語（見九十年度偵字第八六０五號偵查卷第四十七頁
  ）；於原審九十年度訴字第一一四九號被告柯宏璋妨害自由案件審理期間，證稱：
  伊二人遭被告與柯宏璋持物強押上車，並於車行間要求乙○○償還一百萬元，否則
  要將伊二人載至觀音山活埋，後至右昌一巷，柯宏璋並拔走車鎖匙，不讓其等離開
  等語相符（見原審九十年度訴字第一一四九號卷第九十四頁反面至第九十五頁）。
  此外，方玉如於被害途中，趁機打電話向友人求救報警一情，亦經證人林奕全於警
  訊證述：方玉如確有打電話託伊報案，並於電話中表示她與乙○○被人押在車上，
  需要用錢，要伊拿錢過去，伊表示不能前往，但應允幫忙報案等語（見九十年度偵
  字第八六０五號偵查卷第五頁），亦足以佐證方玉如前揭證詞之真實性。再者，被
  告與同案被告柯宏璋命告訴人乙○○將車駛至證人楊證議住處，係為商洽販賣告訴
  人所有汽車一節，亦據證人楊證議到庭證述明確，核與證人即現場查獲之警員李清
  風所述：伊接獲通報到現場時，柯宏璋已被其餘先到場警員限制行動，被告則已逃
  離，伊乃至楊證議住處詢問經過，楊證議告訴伊，被告來詢問他父母要不要買乙○
  ○之車子，尚未談成，伊在現場就查扣該車等語相符（見本院卷第四十八頁至第四
  十九頁），復有柯宏璋所有之剪刀一把扣案可憑，足見告訴人乙○○確與方玉如於
  右揭時地，遭被告與柯宏璋強押上車剝奪行動自由並恐嚇乙○○償還款項無訛。
(二)至被告雖辯稱：當日伊與兄柯宏璋在家巷口遇見乙○○、方玉如，一起坐乙○○的
  車去拿衣服，伊兄長沒有拿東西抵住乙○○的脖子，也沒有強迫陳、方二人上車，
  在車上亦無恐嚇乙○○還錢之事云云，及證人楊證議證稱：被告於右揭時間至伊住
  處找伊出去逛，因當時伊女友在家，伊僅請被告他們帶去買飯就回家，當時車內有
  四人，聽見他們在聊天，伊與被告亦在聊天云云（見本院卷第四十六頁）。惟證人
  楊證議僅上車至住處附近買飯即下車離去，在車上逗留時間甚短，且係在告訴人遭
  被告二人限制行動並恐嚇須交錢，而決定出售該車，並前往楊證議家後才出現，證
  人楊證議自無從得悉被告與柯宏璋先前所為，如此自不足以證人楊證議上開所述，
  認定被告未有剝奪告訴人之行動自由及恐嚇犯行，是以，被告上開辯解並不足採。
(三)又柯宏璋因與被告共同剝奪告訴人之行動自由及恐嚇犯行，業經原審法院以九十年
  度訴字第一一四九號刑事判決有期徒刑六月確定一節，亦據本院調取偵審全卷核閱
  無誤。
(四)綜上所述，告訴人與證人方玉如指證遭被告與柯宏璋持小剪刀強押上車，剝奪行動
  自由，沿途並出言恐嚇乙○○償還欠款，強取乙○○汽車鑰匙等被害情節，洵為真
  實無疑。本件事證已臻明確，被告犯行洵堪認定。
三按刑法第三百零二條第一項、第三百零四條第一項及第三百零五條之罪所保護之法
  益均為人之行動自由，罪質相同，而第三百零二條第一項之法定刑較其他二罪為重
  ，且處罰之範圍包括私行拘禁及其他非法方法剝奪人之行動自由，所謂非法方法包
  括強暴、脅迫、恐嚇等情事在內，有最高法院八十二年度台上字第一六七０號判決
  意旨可供參考）。又刑法第三百零二條之妨害自由罪，係妨害他人自由之概括規定
  ，故行為人具有一定目的，以非法方法剝奪人之行動自由，除法律別有處罰較重之
  規定（例如略誘及擄人勒贖等罪），應適用各該規定處斷外，如以使人行無義務之
  事，或妨害人行使權利為目的，而其強暴脅迫復已達於剝奪人行動自由之程度，即
  只成立本罪，不應再依同法第三百零四條論處。誠以此項使人行無義務之事，或妨
  害人行使權利之低度行為，應為剝奪人行動自由之高度行為所吸收，不能以其目的
  係在使人行無義務之事，或妨害人行使權利，認為係觸犯刑法第三百零二條第一項
  及第三百零四條第一項之二罪名，依同法第五十五條從一重處斷，亦即仍應逕依第
  三百零二條規定論罪，並無適用第三百零四條規定之餘地，亦有最高法院二十九年
  上字第二三五九號、二十九年上字第三七五七號判例意旨足供參照。再者，於私行
  拘禁或以其他非法方法剝奪人之行動過程中，有對被害人施加恐嚇行為，應屬包含
  於妨害行動自由之同一意念之中，縱其所為，合於刑法第三百零五條恐嚇危害安全
  罪之要件，仍應視為剝奪行動自由之部分行為，復有最高法院七十四年台上字第三
  四○四號判例、八十五年度台上字第五七三六號判決意旨可參。準此，被告剝奪乙
  ○○、方玉如二人行動自由過程中，並對乙○○出言恐嚇、強行拔走汽車鑰匙等行
  為，均應視為剝奪行動自由之部分行為而不另論處。故核被告所為，係犯刑法第三
  百零二條第一項以脅迫、恐嚇等非法方法剝奪人之行動自由罪。被告與柯宏璋就上
  開妨害自由犯行，互有犯意聯絡及行為分擔，均為共同正犯。又被告一行為同時妨
  害乙○○、方玉如二人之行動自由，為想像競合犯，應依刑法第五十五條之規定從
  一重處斷。公訴人就同車之方玉如行動自由亦同遭剝奪部分，雖未於起訴書內敘及
  ，但此部分與乙○○被害部分，既有想像競合犯之裁判上一罪關係，應為起訴效力
  所及，本院自得併予審究。
四被告犯罪事證既明，原審法院依據刑法第二十八條、第三百零二條第一項、第五十
  五條、第四十一條第一項前段、第三十八條第一項第二款，罰金罰鍰提高標準條例
  第一條前段、第二條，並審酌被告不思以正當方法索討債務，竟與其兄共同以非法
  方式剝奪被害人行動自由，逼迫被害人還債，惡性不輕，犯後又執詞狡飾，及被害
  人行動自由遭剝奪時間等一切情狀，量處有期徒刑四月，並諭知如易科罰金以三佰
  元折算一日。又以扣案之小剪刀一支，係被告與柯宏璋共犯本罪所用之物，且為共
  犯柯宏璋所有之物，亦分據被告、柯宏璋陳明在卷，爰依刑法第三十八條第一項第
  二款併予宣告沒收。其認事用法均無違誤，量刑亦稱允妥，被告上訴意旨猶執前詞
  ，否認犯罪，乃無理由，應予駁回。
五公訴人另以：被告與柯宏璋於剝奪乙○○行動自由途中，向乙○○恐嚇返還一百萬
  元，否則要將伊與同車之方玉如押至觀音山活埋等語，致乙○○心生畏怖欲賣車籌
  款清償等，因認被告此部分所為，係與柯宏璋另基於意圖為自己不法所有之恐嚇取
  財犯意，另觸犯刑法第三百四十六條第三項、第一項之恐嚇取財未遂罪云云。惟查
  ，被告前揭恐嚇之語，與剝奪被害人行動自由之目的均相同，均係藉此使乙○○償
  還欠款，其目的既為索債，主觀上即無不法所有之意圖，公訴人認另構成恐嚇取財
  罪，應有誤會（此由公訴人先前起訴共犯柯宏璋時，並未併列刑法第三百四十六條
  第三項、第一項之恐嚇取財未遂罪名，有柯宏璋部分之九十年度偵字第五九四四號
  起訴書影本在卷，亦可供參佐），此部分被訴罪名，本應另為無罪諭知，惟公訴人
  認與前揭有罪之妨害自由犯行，有牽連犯之裁判上一罪關係，爰不另為無罪諭知（
  按公訴人雖未於起訴書所犯法條欄項內載明牽連犯之關係，惟依起訴事實之記載，
  及公訴人於柯宏璋起訴書內已載明剝奪行動自由與恐嚇還債有方法結果之牽連關係
  ，已可推知公訴人應係以牽連犯起訴）。
六被告甲○○經合法傳喚，無正當理由不到庭，不待其陳述，逕行判決。
據上論斷，應依刑事訴訟法第三百六十八條、第三百七十一條，判決如主文。
本案經檢察官林應華到庭執行職務。
中      華      民      國     九十二     年     三     月    二十七    日
                           臺灣高等法院高雄分院刑事第二庭
                                  審判長法官  王憲義
                                        法官  黃壽燕
                                        法官  謝靜雯
右正本證明與原本無異。
如不服本判決應於收受本判決後十日內向本院提出上訴書狀，其未述上訴理由者，
並得於提起上訴後十日內向本院補提理由書狀（均須按他造當事人之人數附繕本)「
切勿逕送上級法院」。
                                      書記官  廖素珍
中      華      民      國     九十二     年     三     月    二十七    日
附錄本判決論罪之法條：
刑法第三百零二條第一項
私行拘禁或以其他非法方法，剝奪人之行動自由者，處五年以下有期徒刑、拘役或三
百元以下罰金。


司法院資訊處製作；財團法人民間司法改革基金會備份。
